【裁判字號】    95,易,379
【裁判日期】    950728
【裁判案由】    家庭暴力防治法之傷害
【裁判全文】
臺灣臺中地方法院刑事判決               95年度易字第379號
公  訴  人  臺灣臺中地方法院檢察署檢察官
被      告  丙○○
選任辯護人  甲○○律師
被      告  丁○○
選任辯護人  乙○○律師
上列被告等因家庭暴力防治法之傷害案件，經檢察官提起公訴（
九十四年度偵字第一七六三四號），本院判決如下：
    主    文
丙○○連續傷害人之身體，處有期徒刑肆月，如易科罰金，以
佰元折算壹日。
丁○○傷害人之身體，處拘役拾日，如易科罰金，以佰元折算
壹日。
    犯罪事實
一、丙○○與丁○○（原名為鐘文君，下同）為夫妻關係，其二
    人間具有家庭暴力防治法第三條第一款之家庭成員關係，雙
    方常因細故發生口角及爭執，丙○○竟基於傷害之概括犯意
    ，分別於：(一)九十四年二月六日晚上某時，在臺中市○區○
    ○里○○路二九五號住處，以徒手推壓丁○○，致丁○○倒
    地並受有右手背傷口二×三公分、右肘瘀青一‧五×一‧五
    公分、左前臂瘀青一‧五×一‧五公分及小腿瘀青二×三公
    分等傷害；(二)九十四年三月四日二十二時左右，在前開臺中
    市○區○○里○○路二九五號住處，以徒手毆打丁○○，並
    造成丁○○受有左頭部頭皮血腫四×三公分、前頸部紅色瘀
    傷分別為三×二公分及二×二公分等傷害；(三)九十四年三月
    二十六日十五時至十六時許，在臺中市○區○○里○○路二
    九五號住處，雙方因丙○○要拿丁○○所使用車輛之車鑰匙
    開車門一事發生爭執並爭奪車鑰匙，丙○○即以徒手推丁○
    ○，致丁○○倒地並受有四肢多處挫傷，丁○○並因此發生
    妊娠三十二週併早期子宮收縮情形；(四)於九十四年六月十九
    日十三時至十四時許，在臺中市○○街一○七巷二之二號三
    樓住處，以徒手毆打丁○○，並造成丁○○受有四肢多處小
    挫瘀傷之傷害。另丁○○基於傷害之犯意，於九十四年三月
    二十六日十五時至十六時許，在臺中市○區○○里○○路二
    九五號住處前，因與丙○○發生前開爭奪車鑰匙之爭執，即
    以嘴咬丙○○之右手，造成丙○○受有右前臂六×四公分腫
    脹，內含三×一‧五公分瘀擦傷之傷害。
二、案經丙○○、丁○○分別訴由臺中市警察局第二分局報請臺
    灣臺中地方法院檢察署檢察官偵查起訴。
    理    由
一、訊據被告丙○○固坦承有於九十四年三月四日、六月十九日
    與被告丁○○發生爭執，並造成被告丁○○受傷之事實，惟
    否認其有於九十四年二月六日及九十四年三月二十六日毆打
    被告丁○○之犯行，辯稱：九十四年二月六日伊並未打被告
    丁○○，另九十四年三月二十六日伊是要拿鑰匙到被告丁○
    ○使用的車上找東西，被告丁○○不讓伊開車門，雙方有因
    此發生爭吵，是被告丁○○咬伊，伊並無打被告丁○○；伊
    之前確曾與被告丁○○發生多次爭吵及拉扯，拉扯中多少造
    成被告丁○○的傷害，但伊確無毆打被告丁○○云云。被告
    丁○○固坦承有於九十四年三月二十六日以嘴咬被告丙○○
    成傷之情形，惟否認有何傷害之犯意，辯稱：當天係被告丙
    ○○要拿其包包，說其拿了他的東西，其很害怕，就把車鑰
    匙收起來走到門外準備開車門，被告丙○○就抓住其二支手
    臂不放開，其肚子很痛，怕會流產，就向被告丙○○求饒要
    求放開其，但被告丙○○不願意放開，所以其只好咬被告丙
    ○○手臂，被告丙○○是被咬後，才將其推倒，其咬被告丙
    ○○是為了保護小孩，是正當防衛云云。惟查：
  (一)被告丙○○於九十四年三月四日、六月十九日在前開地點以
    徒手打丁○○，並造成丁○○受有前開傷害之事實，業據被
    告丙○○供陳明確，並經證人即被告丁○○於本院審理時證
    述綦詳，另證人阮燦澤於本院家事法庭通常保護令另案審理
    時亦結證稱：九十四年暑假前某日下午，被告丁○○來說要
    借電話報警，其有聽到被告丁○○在報警電話中有說到被告
    丙○○毆打他等語明確，並有診斷證明書二份在卷足證，足
    見被告丙○○確有於上開時間、地點毆打被告丁○○成傷之
    情，且被告丙○○於九十四年六月十九日傷害之犯行，本院
    家事法庭亦同此是認，並有本院九十四年度家護字第七八八
    號民事通常保護令一份附卷足憑，被告丙○○此部分犯行堪
    以認定。
  (二)被告丙○○雖辯稱其並無於九十四年二月六日、三月二十六
    日毆打被告丁○○云云，惟查，被告丙○○此部分犯行，亦
    據丁○○於本院審理時證述明確，並有診斷證明書三份附卷
    足憑，被告丙○○雖辯稱九十四年三月二十六日只有其遭被
    告丁○○咬手臂，其並未毆打或推被告丁○○等語，且被告
    丁○○嗣後並於九十四年三月二十八日因發生妊娠三十二週
    併早期子宮收縮情形而就診住院，又被告丙○○如僅是其遭
    被告丁○○以嘴咬，並在遭咬後就將鑰匙放開，並無以手推
    打拉扯被告丁○○，則雙方既僅有口頭爭執，並無發生肢體
    衝突，何以被告丁○○嗣後會因發生妊娠三十二週併早期子
    宮收縮情形而須就診住院，是被告丙○○所辯僅為口頭爭執
    ，並無肢體衝突等語，即與常情未合，並無足採。被告丙○
    ○此部分傷害犯行亦堪認定。
  (三)被告丁○○雖辯稱其於九十四年三月二十六日咬丙○○是基
    於正當防衛云云。然查，被告丁○○於上開時間、地點與被
    告丙○○因拿車鑰匙開車門一事發生爭執衝突時，以嘴咬丙
    ○○成傷之事實，業據證人丙○○於本院審理時證述明確，
    且有診斷證明書一份及照片二張附卷可憑；復查，被告丁○
    ○於九十四年十月三十一日之陳述狀供陳：被告丙○○係先
    將其車鑰匙拿走並將其推倒在地等語（詳見臺灣臺中地方法
    院檢察署九十四年度偵字第一七六三四號偵查卷第十八頁）
    ，嗣於本院審理時則稱：是其咬被告丙○○後，被告丙○○
    將其推倒，並趁其倒地時拿走其車鑰匙等語，前後所述不一
    ，即屬有疑。又被告丁○○係供陳九十四年三月二十六日當
    天丙○○衝上三樓要找其包包，其跟著上去三樓，並趁丙○
    ○不注意時將包包及車鑰匙拿在手上，但被告丙○○看到了
    ，硬搶其包包，並將包包內東西灑滿一地，被告丙○○並要
    其交付車鑰匙，其不肯，但被告丙○○一直要搶其車鑰匙，
    其快步走到一樓門口，要開車門時，被告丙○○就抓住其手
    臂等情，然被告丁○○自陳當時其懷孕八個月行動不便，而
    如被告丁○○所述，雙方一開始發生爭執時係在三樓，且在
    三樓時丙○○即已搶得包包，並要再搶車鑰匙，衡諸被告丁
    ○○身高約一六○公分，當時已懷孕八個多月且行動不便，
    而被告丙○○身高一六八公分，何以身形較為嬌小且懷孕八
    個多月之被告丁○○，其自三樓走下一樓之下樓速度竟會較
    被告丙○○快，而在到達一樓並準備開車門時後始遭丙○○
    抓住，被告鐘文均所述遭被告丙○○抓住等語，即與常情未
    合。且如依被告丁○○所述當時係因遭被告丙○○用手抓住
    其手肘不放，無法掙脫始以嘴咬被告丙○○等情，足認被告
    丙○○抓住被告丁○○之力道應甚大，何以被告丁○○之診
    斷證明書並無任何瘀傷之傷害，況且被告丙○○既已抓住被
    告丁○○雙手，則於被告丁○○欲用嘴咬時，被告丙○○大
    可將手拉離被告丁○○頭部，以避免遭被告丁○○咬傷，何
    以被告丙○○不予反抗而任憑丁○○咬其手臂成傷，況如被
    告丁○○所述被告丙○○於遭咬後有掙扎並動手推其倒地，
    又何以被告丁○○頭部或嘴並無因被告丙○○之掙扎而受有
    傷害，再衡諸被告丁○○所述其係遭被告丙○○抓住雙手，
    為掙脫而咬被告丙○○，則被告丙○○如在二人係面對面之
    情形下抓住被告丁○○雙手，衡諸常情，被告丁○○應會直
    接就最接近之部位即告丙○○之手臂內側咬下，惟參以診斷
    證明書所載，被告丙○○所受傷害為右前臂六×四公分腫脹
    ，內含三×一‧五公分瘀擦傷之傷害，傷勢並非在手臂內側
    ；又被告丙○○如係自後抓住被告丁○○之雙手，則以被告
    丁○○懷孕八個多月行動不便，衡情亦難以回身以嘴咬被告
    丙○○之手臂，是參酌被告丙○○上開傷勢，應以被告丙○
    ○所述當天係其已拿車鑰匙準備開車門時始遭被告丁○○咬
    傷等情，較為可採，被告丁○○所辯當時係遭被告丙○○不
    法侵害而為正當防衛之行為等語，並無足採。又被告二人既
    係為了車鑰匙而有衝突，則被告鐘文均在與被告丙○○爭奪
    車鑰匙過程中，亦非無可能影響其身心狀況而導致有子宮收
    縮之情形，尚難即以此作為有利於被告丁○○之認定。
  (四)綜上所述，本案事證明確，被告二人前開犯行均堪認定。
二、核被告二人所為，均係犯刑法第二百七十七條第一項之傷害
    罪。按刑法第二條第一項所稱之法律，係指刑罰所依存的整
    體法律狀態，故法律有變更應指足以影響行為的可罰性與法
    律效果的法令因修正或廢止而有所變更而言。所以刑法法律
    變更概念，應界定在法律規定的改變，足以影響刑罰權判斷
    者而言，刑法總則的變更，自然會影響到個別犯罪的成立，
    乃至於法律效果的結構，自屬法律變更，應為新舊法之比較
    。而刑法修正之後，原屬連續犯之數個犯罪行為，依新法應
    數罪併罰，比較修正前之規定，可依裁判上一罪論處，顯然
    修正前之規定有利於被告，如仍依修正後之規定，對於被告
    極為不利，從而，解釋上對於刑法第二條之解釋，應包括此
    種影響罪刑加重之規定。本件被告丙○○於舊法時期所犯之
    四次傷害罪，時間緊接、所犯構成要件相同之罪名，依修正
    前刑法第五十六條之規定，為連續犯，依裁判時之新法第二
    條第一項比較之結果，以舊法較有利於行為人，應依行為時
    法即修正前刑法第五十六條之規定，逕以一連續傷害罪論處
    ，並加重其刑。爰審酌被告二人為夫妻關係，其等未圖努力
    經營家庭生活，僅因細故，即彼此傷害對方，且嗣後未能達
    成和解，及雙方之品行、本案犯罪手段等一切情狀，分別量
    處如主文所示之刑。而被告二人於犯罪時之刑法第四十一條
    第一項前段規定：「犯最重本刑為五年以下有期徒刑以下之
    刑之罪，而受六個月以下有期徒刑或拘役之宣告，因身體、
    教育、職業、家庭之關係或其他正當事由，執行顯有困難者
    ，得以一元以上三元以下折算一日，易科罰金。」，又被告
    二人行為時之易科罰金折算標準，修正前罰金罰鍰提高標準
    條例第二條前段（現已刪除）規定，就其原定數額提高為一
    百倍折算一日，則本件被告行為時之易科罰金折算標準，應
    以銀元三百元折算一日，經折算為新臺幣後，應以新臺幣九
    百元折算為一日。惟九十五年七月一日修正公布施行之刑法
    第四十一條第一項前段則規定：「犯最重本刑為五年以下有
    期徒刑以下之刑之罪，而受六個月以下有期徒刑或拘役之宣
    告者，得以新臺幣一千元、二千元或三千元折算一日，易科
    罰金。」，比較修正前後之易科罰金折算標準，以九十五年
    七月一日修正公布施行前之規定，較有利於被告二人，則應
    依刑法第二條第一項前段，適用行為時法即修正前刑法第四
    十一條第一項前段規定，各諭知易科罰金之折算標準。
據上論斷，應依刑事訴訟法第二百九十九條第一項前段，刑法第
二條第一項前段、修正前刑法第五十六條、刑法第二百七十七條
第一項、修正前刑法第四十一條第一項前段，罰金罰鍰提高標準
條例第一條前段、修正前罰金罰鍰提高標準條例第二條，判決如
主文。
中    華    民    國    95    年     7    月    28    日
                  刑事第六庭  審判長法  官  簡源希
                                    法  官  鄧敏雄
                                    法  官  戴博誠
上正本證明與原本無異。
如不服本判決，應於送達後十日內向本院提出上訴狀（須附繕本
），上訴於臺灣高等法院臺中分院。
                                    書記官  鄭淑英
中    華    民    國    95    年     7    月    28    日
【附錄論罪科刑法條】
刑法第二百七十七條第一項：
傷害人之身體或健康者，處三年以下有期徒刑、拘役或一千元以
下罰金。


司法院資訊處製作；財團法人民間司法改革基金會備份。
